臺灣苗栗地方法院民事裁定　　　　　　 100年度家聲字第94號
聲　請　人　曾祥
非訟代理人　曾秀貞
相　對　人　曾懷禾
上列當事人間請求給付扶養費事件，本院裁定如下：
    主      文
相對人應自民國100 年6 月1 日起至聲請人死亡之日止，按月給
付聲請人新臺幣5,000元。
聲請費用新台幣1,000元由相對人負擔。
    理      由
一、本件聲請及代理人到庭陳述意旨略以：聲請人為相對人曾懷
    禾之父親，代理人為聲請人之女，聲請人現年91歲，年事已
    高，無法工作謀生，目前每年僅靠政府發放之退休俸新臺幣
    （下同）23,615元維生，相對人則長久未與聲請人聯繫，不
    知去向，對聲請人不聞不問，未盡扶養義務，聲請人現居住
    處所每月租金10,000元，自94年起僱請外籍看護照顧，含應
    繳交之健保費及就業安定費，每月需另支出約21,000元，且
    聲請人年邁，需額外購買營養品以維生，入不敷出，生活陷
    入困境，聲請人無奈乃於100 年4 月26日、5 月17日向苗栗
    市公所請求調解，要求聲請人之4 名子女曾秀貞、曾澤倫、
    曾建民及相對人共同給付聲請人生活費用，相對人均因故拒
    不出席調解程序，而未能達成調解，然經曾秀貞、曾澤倫、
    曾建民口頭達成共識，曾澤倫、曾建民答應每人每月各給付
    5,000 元予聲請人且已按月給付上開金額，經通知相對人配
    合履行同樣扶養義務，卻未見回應，考量相對人有一定收入
    ，經濟能力相當，自應負擔相同比例之扶養費，故請求相對
    人應自民國100 年6 月1 日起至聲請人死亡之日止，按月給
    付聲請人5, 000元等語。
二、相對人經合法傳喚，無正當理由未到庭陳述，亦未具狀表示
    任何意見。
三、按扶養之方法，由當事人協議定之；不能協議時，由親屬會
    議定之。但扶養費之給付，當事人不能協議時，由法院定之
    ，民法第1120條定有明文。所謂「扶養之方法」，稽其意旨
    應有二，一為迎養於扶養義務人之家，一為支給一定生活必
    需品或費用，後者有定期給付與不定期給付，及設定養贍財
    產而供扶養權利人使用收益等各種方法。又按受扶養權利者
    ，應否與負扶養義務者同居一家而受扶養，抑應彼此另居，
    由負扶養義務者按受扶養權利者需要之時期，陸續給付生活
    資料或撥給一定財產，由受扶養權利者自行收益以資扶養，
    係屬扶養方法之問題，依民法第1120 條 之規定，應由當事
    人協議定之，不能協議時，應由親屬會議定之。對於親屬會
    議之決議有所不服，或親屬會議仍不能議定時，始得向法院
    聲訴，請求法院判決定之（最高法院26年鄂上字第401 號、
    45年台上字第346 號判例參照）。準此，關於扶養之方法，
    倘當事人不能協議時，固應由親屬會議定之，如未經親屬會
    議定之，而受扶養權利人逕向法院請求判決給付扶養費，其
    訴雖屬欠缺權利保護要件，然倘受扶養權利人主張請求扶養
    費，而扶養義務人並未主張以迎養於扶養義務人之家或其他
    扶養方法，縱對扶養費之給付金額或給付有無理由之要件予
    以爭執，仍無所謂扶養方法不能協議之問題。經查，本件聲
    請人主張相對人應按月給付扶養費5,000 元供聲請人生活之
    用，相對人未到庭陳述意見，自無所謂扶養方法不能協議而
    須由親屬會議決定之情事，故聲請人提起本件聲請扶養費之
    給付事件自屬合法，合先敘明。
四、聲請人主張之上開事實，業據其提出苗栗縣苗栗市調解委員
    會調解不成立證明書、戶籍謄本、外籍看護薪資明細表等件
    為證，與證人即聲請人之子曾澤倫到庭證述之情節亦相吻合
    ，復經本院依職權調閱聲請人之財產及納稅資料，顯示聲請
    人98年度僅有262,000 元，99年度則無收入或其他任何資產
    ，有聲請人98、99年度稅務電子閘門財產所得調件明細表，
    在卷可稽；而相對人經合法傳喚，無正當理由未到庭陳述，
    亦未具狀表示任何意見。故堪認聲請人之主張為真實。
五、按直系血親相互間互負扶養之義務；受扶養權利者，以不能
    維持生活而無謀生能力者為限。前項無謀生能力之限制，於
    直系血親尊親屬不適用之，民法第1114條第1 款、第1117條
    分別定有明文。所謂不能維持生活，係指不能以自己之財產
    及勞力所得以維持自己之生活而言。所謂無謀生能力，並不
    專指無工作能力者而言，雖有工作能力而不能期待其工作，
    或因社會經濟情形失業，雖已盡相當之能事，仍不能覓得職
    業者，亦非無受扶養之權利，至扶養權利人對於其不能維持
    生活而無謀生能力之原因是否有過失，則可不問。又按上開
    扶養之程度，應按受扶養權利者之需要，與負扶養義務者之
    經濟能力及身分定之；負扶養義務者有數人，而其親等同一
    時，應各依其經濟能力分擔義務，民法第1119條、第1115條
    第3 項分別定有明文。所謂需要，應係指一個人生活之全部
    需求而言，舉凡衣食住行之費用、醫療費用、休閒娛樂費等
    ，均包括在內。所謂扶養程度又分生活保持義務及生活扶助
    義務，前者，為父母子女、夫妻間之扶養義務，此義務為父
    母子女或夫妻身分關係之本質的要素之一，保持對方即係保
    持自己。而後者，例如兄弟姐妹間之扶養義務，此義務係為
    偶然之例外現象，為親屬之補助的要素之一，須因一方有特
    殊情形不能維持生活者，他方始負扶助之義務。子女對於父
    母之扶養義務，既係生活保持義務，自無須斟酌扶養義務者
    之給付能力，身為扶養義務者之子女雖無餘力，亦須犧牲自
    己而扶養父母。
六、本件聲請人現年91歲，已屬古稀之年，難認有何工作謀生能
    力，且其名下並無資產，每年雖領有政府發放之退休俸 23,
    615 元，但需租屋而住，又仰賴外籍看護協助照料，堪認其
    無資力得以維持自己之生活，自有受扶養之必要；而相對人
    既為聲請人之子，係其直系血親卑親屬，為法定扶養義務人
    ，現聲請人既已不能維持生活，則相對人自應按受扶養權利
    者即聲請人之需要，依其經濟能力，與聲請人之其他子女分
    擔扶養義務，而相對人與曾秀貞、曾澤倫、曾建民之年齡分
    別為50歲、57歲、59歲、46歲，均正值青壯年而非無勞動能
    力，又分別領有薪資，相對人曾懷禾98、99年度薪資所得分
    別為517,050 元及738,315 元，有其98、99年度稅務電子閘
    門財產所得調件明細表，在卷可憑，足認其應已具有相當之
    經濟能力，且並無證據證明其因負擔對聲請人扶養義務，而
    不能維持自己生活之情形，參酌目前物價水準、社會經濟狀
    況，現時生活機能，及參考依職權調閱之行政院主計處公布
    99年度苗栗縣平均每人月消費支出14, 497 元等情，及聲請
    人目前與曾秀貞同住並負責照顧，曾澤倫、曾建民均有按月
    給付扶養費5,000 元之事實，是本院認相對人應按月給付聲
    請人之扶養費為5,000 元至聲請人死亡時應為適當。綜上所
    述，聲請人依直系血親間扶養義務之法律關係，請求相對人
    自100 年6 月1 日至聲請人死亡時止，按月給付聲請人扶養
    費5, 000元，洵屬有據，自應准許。又扶養費之請求係屬非
    訟事件，並無民事訴訟法判決後假執行之適用，是聲請狀請
    求願供擔保請准宣告假執行乙節，尚屬無據，併此敘明。
七、依非訟事件法第21條第2 項、民事訴訟法第78條，裁定如主
    文所示。
中    華    民    國   100    年    11    月    10    日
                  家事法庭法  官  李太正
以上正本係照原本作成。
如不服本裁定，應於送達後10日內向本院提出抗告狀，並應繳納
抗告費新臺幣1000元。
                          書記官  黃秀娟
中    華    民    國   100    年    11    月    10    日